【裁判字號】    97,上更(一),50
【裁判日期】    970328
【裁判案由】    強盜等
【裁判全文】
臺灣高等法院刑事判決              97年度上更(一)字第50號
上  訴  人  臺灣桃園地方法院檢察署檢察官
上  訴  人
即  被  告  甲○○
選任辯護人  蕭萬龍律師
            林哲倫律師
上列上訴人因被告強盜等案件，不服臺灣桃園地方法院94年度訴
字第1157號，中華民國95年1 月25日第一審判決（起訴案號：臺
灣桃園地方法院檢察署93年度偵字第19359 號），提起上訴判決
後，經最高法院第一次發回更審，本院判決如下：
    主  文
原判決撤銷。
甲○○共同意圖為自己不法之所有，以恐嚇使人將本人之物交付
，處有期徒刑壹年，減為有期徒刑陸月，如易科罰金，以銀元
佰元即新台幣玖佰元折算壹日。
    事  實
一、緣甲○○前曾於民國（下同）九十年間向乙○○借款新臺幣
    （下同）六十五萬七千元，並簽發發票人陳文中（甲○○更
    名前之名字）、付款人新竹國際商業銀行、票號AA0000000
    號、面額六十五萬七千元之支票一紙予乙○○以供擔保，惟
    上開債務經甲○○陸續清償五十三萬元後，並未繼續清償，
    乙○○即持續向甲○○催討餘款。迄於九十三年十二月一日
    晚間八時三十分許，甲○○本欲與乙○○相約在桃園縣桃園
    市○○路上「真鍋咖啡館」協商解決上開債務，經乙○○告
    知其人現在桃園縣桃園市○○路○段四號阿匹婆藥燉排骨店
    ，甲○○即與一名成年女子帶同十數名真實姓名、年籍不詳
    之成年男子，於同日晚間九時五十分許，一起進入阿匹婆藥
    燉排骨店，甲○○先向乙○○介紹該名女子是其大姊，並稱
    會替其清償上開債務後，即與四、五名同行之人圍坐在乙○○四周，並由該名女子與乙○○進行談判，於協商過程中該
    名女子要求乙○○交出上開支票，乙○○即要求甲○○先清
    償餘款才能交出上開支票，該名女子見乙○○不從，即思以
    強暴手段恐嚇乙○○交出前開支票，而與甲○○及該圍坐在
    乙○○周邊之四、五名成年男子，共同基於意圖為自己不法
    所有之犯意聯絡，喝令四、五成年男子「把票拿回來」，該
    四、五名成年男子，旋即徒手與乙○○發生拉扯，乙○○見
    狀亦起身反抗，旋遭該等成年男子徒手毆打，造成乙○○頸
    部挫傷、右大腿挫傷，然該等成年男子下手非重，雖未達於
    使乙○○不能抗拒之程度，惟已使乙○○心生畏懼，而任憑
    其中一成年男子將其置於上衣口袋之前開支票一紙取去，此
    時乙○○仍持續與該四、五名成年男子發生拉扯，迄至該排
    骨店外馬路時雙方始罷手離去，事後該成年男子便將前開支
    票轉交甲○○收執。嗣經乙○○報警處理，循線查知上情。
二、案經桃園縣政府警察局桃園分局報請臺灣桃園地方法院檢察
    署檢察官偵查起訴。
    理  由
壹、證據能力：
    按被告以外之人於審判外之陳述，雖不符同法第一五九條之
    一至第一五九條之四之規定，但經當事人於審判程序同意作
    為證據，法院審酌該言詞陳述或書面陳述作成時之情況，認
    為適當者，亦得為證據；當事人、代理人或辯護人於法院調
    查證據時，知有第一五九條第一項不得為證據之情形，而未
    於言詞辯論終結前聲明異議者，視為有前項之同意，此據同
    法第一五九條之五規定甚明。鑒於採用傳聞證據排除法則之
    重要理由之一，係因傳聞證據未經當事人之反詰問予以覈實
    ，若當事人願放棄對原供述人之反對詰問時，原則上即可承
    認該傳聞證據之證據能力，而揆諸我國刑事訴訟法第一五九
    條之五之立法理由，除參照前述傳聞證據排除法則之基本法
    理外，亦參考日本刑事訴訟法第三二六條之立法例，查日本
    刑事審判實務之運作，有關檢察官及被告均同意作為證據之
    傳聞書面材料或陳述，可直接援引該國刑事訴訟法第三二六
    條作為傳聞例外之法律依據，僅在檢察官與被告不同意之情
    況下，乃須根據其他傳聞例外規定俾以斟酌該等書面材料或
    陳述是否具有證據能力，在當事人間無爭執之案件中，傳聞
    證據基本上均可依據前引規定提出於法院使用。職是之故，
    我國刑事訴訟法第一五九條之五之適用應可作同上之解釋。
    經查，本判決後開所引用之各該被告以外之人於審判外之陳
    述（包括書面陳述），對本件各該被告而言，固皆屬傳聞證
    據，惟各該被告就前揭審判外陳述之證據能力，於本院準備
    程序及審判期日時均表示具有證據能力；而公訴檢察官及被
    告及其辯護人雖知上開證據資料為傳聞證據，但於本院準備
    程序及審判期日中則表示無。本院審酌上開證據資料製作時
    之情況，尚查無違法不當及證明力明顯過低之瑕疵，亦認為
    以之作為證據應屬適當，故揆諸前開法律規定與說明，爰逕
    依刑事訴訟法第一五九條之五規定，認前揭證據資料均例外
    有證據能力。
貳、認定犯罪事實之理由及所依之證據：
一、訊之被告甲○○固坦承於九十三年十二月一日晚間九時五十
    分許，確有至上開阿匹婆藥燉排骨店與證人乙○○協商償還
    債務及於到案後將該支票交與警方之事實，惟矢口否認有何
    恐嚇取財之犯行，辯稱：伊之前有開一張面額六十五萬七千
    元的支票給證人乙○○，後來伊陸續清償，尚有十萬元餘額
    未償付，故於九十三年十二月一日晚間九時五十分許，伊至
    桃園市○○路○段四號阿匹婆藥燉排骨店，將十萬元交給證
    人乙○○，證人乙○○即將該支票交還給伊，之後伊還在現
    場用餐，伊有聽到證人乙○○與旁人講話，類似拉扯的聲音
    ，但是伊不敢回頭去看，伊要離開時證人乙○○與該發生拉
    扯的人還在現場，與乙○○衝突的人非伊帶去的，這些人與
    伊無關云云。經查：
  (一)證人即被害人乙○○於警詢、檢察官訊問及原審審理時均證
    稱：伊於九十年間與被告曾有一筆六十五萬七千元之債務，
    當時被告開1張付款人新竹企銀、發票人甲○○（實為陳文
    中之誤）、票號AA0000000號、面額六十五萬七千元的支票
    作為擔保。被告之後有陸續在還錢，直至九十三年十二月一
    日，被告約伊至桃園市○○路上真鍋咖啡店內要處理該筆債
    務，伊說伊人在桃園市○○路○段四號阿匹婆排骨店，所以
    被告就帶了十幾個人一起過來，被告就介紹一名女子說是被
    告的大姊，要替被告還錢，該名女子就坐在伊前面，問伊被
    告欠多少錢，並問伊支票有無帶來，伊就從身上的口袋拿出
    來支票，把支票放在桌上，該名女子看了一眼後，伊就把支
    票收回放在上衣口袋，然後就和該名女子談債務，後來該名
    女子叫伊交出支票，伊說錢沒有還，為何要給票，該名女子
    就叫旁邊的人過來搶支票，這時就有人先把伊的手抓住，又
    有人從伊後面抱住，他們用腳踢我、亂打我，另一人就動手
    從伊上衣口袋搶走支票，並往外面馬路的方向拉；從裡面打
    到外面，打伊的時候有點痛，他們應該沒有很用力等語（偵
    查卷第八頁反面附九十三年十二月二日警詢筆錄、第三十七
    頁之九十四年一月十九日訊問筆錄，第六十八頁之九十四年
    三月三十一日訊問筆錄、原審卷第七十五頁之九十四年九月
    二十六日審判筆錄）。核與證人即在場目睹本案發生經過之
    邱火傳於審理時證稱：九十三年十二月一日晚上九點左右，
    伊在阿匹婆店內吃排骨，其後就看到證人乙○○一人進入店
    內，約十分鐘左右進來一大堆人，其中一個人就是被告，伊
    親耳聽見被告介紹一個女子給證人乙○○認識，並說該女子
    是被告的大姐，後來該名女子就和證人乙○○在講話，講些
    什麼伊聽不清楚，伊在轉頭看電視時，有看到證人乙○○從
    其上衣口袋拿出一張票來給該名女子看，該名女子就要伸手
    將這張票拿過來，證人乙○○馬上將票收回去，該名女子一
    看到證人乙○○將票收回去，就不高興馬上對旁邊的人說把
    票搶回來，接著就有一個男的把證人乙○○抱住，另一個男
    的就從證人乙○○的口袋拿東西，拿到什麼伊看不清楚，接
    著有三、四個人就把證人乙○○硬從店裡面拖出去，在拖出
    去的過程中也有毆打證人乙○○等語相符（原審卷第一三三
    頁之九十四年十一月二十一日審判筆錄）。而另證人乙○○
    確於排骨店內與人發生拉扯至店外馬路之事實，亦有證人魏
    彩鳳、陳衍儒於檢察官訊問及原審審理證述明確（偵查卷第
    五十八頁之九十四年三月八日訊筆錄，原審卷第八十一、八
    十五頁之九十四年九月二十六日審判筆錄）。此外，並有證
    人乙○○遭毆打之採證照片四張、診斷證明書一紙（偵查卷
    第十至十二頁），及扣案支票一紙可資佐證。足認證人乙○○上開證稱：被告夥同十數名人一起進入排骨店，由一名自
    稱被告甲○○之大姊之女子與伊進行談判，其後該名女子喝
    令同行中之四、五人毆打伊並強取該支票等情，應屬真實而
    堪採信。反觀被告既與證人乙○○熟識，平日並有債務往來
    ，其見證人乙○○遭人拉扯，竟不加聞問，顯違常情，益證
    上開強取證人乙○○之支票及毆打證人乙○○之人確係與被
    告同夥之人。
  (二)至於證人即阿匹婆藥燉排骨店店長丙○○雖於原審審理時證
    稱：案發後是證人乙○○先走，後來才看到被告從店裡走出
    去等語，惟證人丙○○於審理時亦證稱：案發當時生意很好
    ，伊在外面騎樓忙，被告他們在店裡面，被告和證人乙○○
    在店內的情形伊沒有注意，伊能確定的是證人乙○○在離開
    時有與人拉扯，但伊沒看到與證人乙○○發生拉扯的那批人
    是何時離開，也沒有注意證人乙○○與被告離開的時間間距
    是多久等語（原審卷第一七三頁之九十五年一月十九日審判
    筆錄），是證人丙○○對於證人乙○○與被告同夥之人如何
    離開？何時離開？均無法作明確證述，且證人丙○○上開證
    述，亦與被告辯稱伊離開時，證人乙○○與該發生拉扯的人
    還在現場云云（偵查卷第三十一頁之九十三年十二月二日訊
    問筆錄），不相符合，是證人丙○○之證述無從為有利被告
    之認定。又證人丙○○於原審審理中雖證稱：當天客人很多
    ，但伊沒有看到證人邱火傳等語，惟證人丙○○於案發當時
    正於店門走廊工作，對於案發當時之被告同夥之人及證人乙○○等人之進出情形，並店內之爭執經過，既無法明確證述
    ，顯然證人丙○○對於當時店內之混亂情形，無法為明確之
    記憶，則其關於證人邱火傳不在場之證述，是否與事實相符
    ，即有疑問，是上開證人丙○○之證述，並無從排除證人邱
    火傳確有在場之事實，附此敘明。
  (三)又被告辯稱：伊從八十九年至九十年間陸陸續續向證人乙○○借款，後來就開一張面額六十五萬七千元的支票總括全部
    債務，其後從九十年一月起至九十三年五月間，陸陸續續清
    償十二萬五千元；自九十三年五月後又陸陸續續還四十五萬
    元；最後於九十三年十二月一日晚間伊即提領現金十萬元，
    並約證人乙○○在阿匹婆藥燉排骨店會面，伊於排骨店與證
    人乙○○對帳後，伊同意清償十萬元，證人乙○○同意不再
    要求任何憑證，是以證人乙○○於取得十萬元後即將上開支
    票交予伊云云。惟查：
    (1)證人劉楊英（證人乙○○之妻）於原審審理時證稱：被告
      所積欠的六十五萬七千元是向伊陸陸續續借的，後來總共
      清償五十三萬元，也就是九十二年六月二十日轉帳六萬元
      ；九十二年八月二十五日轉帳二萬元；九十三年六月十日
      匯款十萬元；九十三年七月十二日匯款十萬元；九十三年
      八月十一日轉帳五萬元；九十三年九月二十二日匯款十萬
      元；九十三年十一月五日轉帳五萬元；九十三年十一月十
      日轉帳五萬元，除了上開五十三萬元以外，其餘均未清償
      等語（原審卷第一四０頁之九十四年十一月二十一日），
      核與卷附銀行匯款條影本三紙、郵局轉帳交易明細影本三
      紙（偵查卷第十八至二十一頁），及卷附新竹國際商業銀
      行桃園分行帳號000000000000、戶名劉楊英之往來明細一
      份（原審卷第四十八頁），均相符合。是本件被告確已清
      償五十三萬元，當可認定。
    (2)又被告雖主張伊從九十年一月起至九十三年五月間，就上
      開債務已陸續清償十二萬五千元等情，惟原審依據被告請
      求，分別向日盛國際商業銀行桃園分行、新竹國際商業銀
      行桃園分行，調取證人劉楊英於各該銀行帳戶自九十年一
      月一日至九十三年五月三十一日之往來明細（原審卷第三
      十四、四十三頁），以清查被告還款情形。然經核對上開
      往來明細，除被告於九十二年六月二十日、同年八月二十
      五日，分別匯款六萬元及二萬元外，並查無其他還款紀錄
      等情，此亦為被告所是認（原審卷第一四一頁之九十四年
      十一月二十一日審判筆錄）。是被告辯稱其從九十年一月
      起至九十三年五月間，就上開債務已陸續清償十二萬五千
      元云云，顯與上開卷附資料不符，不足採信。
    (3)又被告辯稱其於九十三年十二月一日晚間，在上開阿匹婆
      藥燉排骨店當場交付現金十萬元予證人乙○○云云，雖提
      出遠東國際商業銀行戶名蘇麗婍存摺明細影本一份（偵查
      卷第十七頁），以資證明。惟被告上開交付現金十萬元之
      主張，不僅為證人乙○○所否認，且被告於原審審理時亦
      供稱：伊交付十萬元予證人乙○○，就是證人乙○○將支
      票交還給伊，並沒有寫任何收據等語（原審卷第二十三頁
      之九十四年七月十五日準備程序筆錄）。而上開支票係證
      人乙○○遭人施強暴後強行取得之事實，業經本院認定如
      前，即關於被告交付十萬元予證人乙○○，並無證據證明
      。至於被告提出之上開戶名蘇麗婍存摺明細影本，亦僅能
      證明被告於九十三年十二月一日有提領十萬元之情事，但
      被告是否交付該十萬元予證人乙○○，尚無法依該存摺明
      細影本而直接推論之。是被告辯稱其於九十三年十二月一
      日晚間，在阿匹婆藥燉排骨店交付現金十萬元予證人乙○○云云，無法證明，不能採信。
    (4)據上，被告上開清償之辯解，均與卷內資料不符，是被告
      關於在上開排骨店與證人乙○○對帳後，被告同意清償十
      萬元，證人乙○○同意不再要求任何憑證，
      交予被告云云，顯係事後杜撰之詞，不足採信，益證被告
      確以非法手段取得上開支票。
  (四)綜上所述，被告上開所辯，均屬事後卸責之詞，不足採信，
    其夥同四、五名成年人及自稱被告之姐姐之女子，對證人乙○○施以毆打之強暴行為，未致不能抗拒之程度，取得證人
    乙○○持有之上開支票之事證明確，其犯行已經可以認定，
    應依法論罪科刑。
、論罪：
一、按行為後法律有變更者，適用行為時之法律。但行為後之法
    律有利於行為人者，適用最有利於行為人之法律，刑法第二
    條第一項定有明文（刑法第二條係規範行為後法律變更所生
    新舊法律比較適用之準據法，是刑法第二條本身雖經修正，
    但該條文既屬適用法律之準據法，本身尚無比較新舊法之問
    題，應逕適用裁判時之刑法第二條規定以決定適用之刑罰法
    律）。又比較時應就罪刑有關之共犯、未遂犯、想像競合犯
    、牽連犯、連續犯、結合犯，以及累犯加重、自首減輕暨其
    他法定加減（如身分加減）與加減例等一切規定，綜其全部
    罪刑之結果而為比較（最高法院九十五年第八次刑事庭會議
    決議參照）。查被告行為後，刑法第三十三條第五款有關罰
    金之最低數額、第二十八條有關共同正犯等規定，業於九十
    四年二月二日修正公布，並自九十五年七月一日起施行，茲
    就比較情形分述如下：
  (一)刑法第二十八條有關共犯之規定，修正前第二十八條規定：
    「二人以上共同實施犯罪之行為者，皆為正犯」，修正後則
    規定：「二人以上共同實行犯罪之行為者，皆為正犯」，亦
    即修正後規定，係將原來共同正犯之共同「實施」犯罪，改
    為共同「實行」犯罪，剔除完全未參與犯罪相關行為「實行
    」之「陰謀共同正犯」及「預備共同正犯」，是修正後之共
    同正犯之可罰性要件之範圍業已限縮，乃屬行為可罰性要件
    之變更，自應比較新舊法，惟本案被告與該不詳姓名之成年
    女子及四、五名不詳姓名之成年人係共同為上開恐嚇取財之
    犯罪行為，不論適用修正前、後之刑法第二十八條規定，被
    告與該不詳姓名之成年女子及四、五名不詳姓名之成年人均
    應成立共同正犯，經比較修正前、後之規定，對被告並無不
    利。
  (二)刑法第三十三條第五款有關罰金之最低數額部分，刑法分則
    編各罪所定罰金之貨幣單位原為銀元，修正前刑法第三十三
    條第五款規定：「罰金：（銀元）一元以上」，而銀元與新
    臺幣間之折算，依現行法規所定貨幣單位折算新臺幣條例規
    定，以銀元一元折算新臺幣三元；修正後刑法第三十三條第
    五款則規定：「罰金：新臺幣一千元以上，以百元計算之」
    ；經比較修正前、後之規定，修正後刑法第三十三條第五款
    所定罰金之最低數額，較之修正前提高，自以修正前刑法第
    三十三條第五款規定有利於被告。
  (三)刑法第四十一條有關易科罰金之規定，行為時即修正前刑法
    第四十一條第一項前段規定：「犯最重本刑為五年以下有期
    徒刑以下之刑之罪，而受六個月以下有期徒刑或拘役之宣告
    ，因身體、教育、職業、家庭之關係或其他正當事由，執行
    顯有困難者，得以一元以上三元以下折算1日，易科罰金」
    ，而被告行為時之易科罰金折算標準，依修正前罰金罰鍰提
    高標準條例第二條前段（現已刪除）規定，就其原定數額提
    高為一百倍折算一日，則被告行為時之易科罰金折算標準，
    應以銀元三百元折算一日，經折算為新臺幣後，應係以新臺
    幣九百元折算為一日。裁判時即修正後刑法第四十一條第一
    項前段則規定：「犯最重本刑為五年以下有期徒刑以下之刑
    之罪，而受六個月以下有期徒刑或拘役之宣告者，得以新臺
    幣一千元、二千元或三千元折算一日，易科罰金」，比較修
    正前、後之易科罰金折算標準，以行為時即修正前之規定，
    較有利於被告。
  (四)綜合上述各條文修正前、後之比較，可知依修正前、後之規
    定，修正後之罰金最低數額及易科罰金之折算標準，較修正
    前提高，顯然不利於被告，就共同正犯之部分則以修正後之
    規定非有利於被告，揆諸前揭最高法院決議所揭示之罪刑綜
    合比較原則，依刑法第二條第一項前段之規定，應整體適用
    行為時即修正前之規定。
  (五)被告行為後，經總統於九十五年六月十四日公布之增訂刑法
    施行法第一條之一規定：「中華民國九十四年一月七日刑法
    修正施行後，刑法分則編所定罰金之貨幣單位為新台幣。九
    十四年一月七日刑法修法時，刑法分則編未修正之條文定有
    罰金者，自九十四年一月七日刑法修正施行後，就其所定數
    額提高為三十倍。但七十二年六月二十六日至九十四年一月
    七日新增或修正之條文，就其所定數額提高為三倍」，並自
    九十五年七月一日起施行，此為刑法分則貨幣單位之變更，
    經換算結果，與罰金罰鍰提高標準條例第一條前段就有關罰
    金刑提高之規定，數額並無不同。自無法律變更比較適用之
    問題，依一般法律適用原則，應適用裁判時法即刑法施行法
    第一條之一規定。
二、按刑法第三百四十六條第一項恐嚇取財罪之恐嚇行為，係指
    以將來惡害之通知恫嚇他人，或以強暴脅迫為手段，而被害
    人未達於不能抗拒程度者而言，要之受恐嚇人尚有自由意志
    ，不過因此而懷有恐懼之心，故與強盜罪以目前之危害脅迫
    他人，致喪失自由意志，在客觀上不能抗拒者不同；又恐嚇
    取財罪與強盜罪，同以意圖為自己或第三人不法所有為主觀
    違法要件，其所異者，恐嚇取財罪不以將來之惡害通知被害
    人為限，即以強暴脅迫為手段，而被害人未達於不能抗拒程
    度者亦屬之。與強盜罪以目前危害施用強暴、脅迫，致使被
    害人喪失自由意志，不能抗拒者不同；刑法上恐嚇取財罪之
    「恐嚇」，固係指以危害通知他人，使該人主觀上生畏怖心
    之行為，然此危害之通知，並非僅限於將來，其於現時以危
    害相加者，亦應包括在內。因是，恐嚇之手段，並無限制，
    其以言語﹑文字為之者無論矣，即使出之以強暴﹑脅迫，倘
    被害人尚有相當之意思自由，而在社會一般通念上，猶未達
    於不能抗拒之程度者，仍屬本罪所謂「恐嚇」之範疇。至於
    危害通知之方法，亦無限制，無論明示之言語﹑文字﹑動作
    或暗示之危害行為，苟已足使對方理解其意義之所在，並足
    以影響其意思之決定與行動自由者均屬之。故其與強盜之區
    別，端在所為之強暴﹑脅迫，其於社會一般通念上，是否足
    以抑制被害人之意思自由，至於不能抗拒，以為財物之交付
    為斷，倘其尚未達到此一程度，雖係意圖為自己不法之所有
    而出之以強暴﹑脅迫，亦僅應成立恐嚇取財罪。（最高法院
    八十三年度台上字第五０九八號、八十二年度台上字第一五
    五二號、八十一年年度台上字第八六七號判決意旨參照），
    是犯刑法第三百二十八條第一項強盜罪，須達於使人不能抗
    拒之程度，始與強盜罪要件相符，所謂使人達於不能抗拒之
    程度，即使被害人處於不能抗拒或顯難抗拒之狀態，亦即須
    行為人使用之強暴、脅迫、藥劑……等方法，因而使被害人
    喪失其抗拒之能力或表達之自由，致不能保持其對財物之現
    實支配力。又支票為設權證券，其權利之發生必須作成證券
    ；支票亦屬有價證券，其權利之行使或處分必須占有該證券
    。是支票權利之發生、行使及處分既與證券之作成或占有具
    有不可分離之關係，自亦具有「物」之性質，而得為竊盜罪
    （刑法第三百二十條第一項）、詐欺取財罪（刑法第三百三
    十九條第一項）、強盜取財罪（刑法第三百二十八條第一項
    ）或恐嚇取財罪（刑法第三百四十六條第一項）等犯罪之客
    體，非僅單純之權利或財產上之利益（最高法院八十九年度
    台上字第三七二四號判決意旨參照）；末按刑法上關於財產
    上犯罪，所定意圖為自己或第三人不法之所有之意思條件，
    即所稱之「不法所有之意圖」，固指欠缺適法權源，仍圖將
    財物移入自己實力支配管領下，得為使用、收益或處分之情
    形而言。然該項「不法所有」云者，除係違反法律上之強制
    或禁止規定者外；其移入自己實力支配管領之意圖，違背公
    共秩序或善良風俗，以及逾越通常一般之人得以容忍之程度
    者，亦包括在內。是被告自證人乙○○處取得之支票，雖為
    被告本人所簽發，惟其因金錢借貸關係，簽發系爭支票交付
    證人乙○○持有，其以違背證人乙○○之自由意志，將該系
    爭支票移入自己實力支配管領，剝奪證人乙○○之占有，既
    屬有不法所有之意圖。又查證人乙○○雖遭人抓住雙手，並
    被人自後環抱，而遭人從上衣口袋取走上開支票，惟證人遭
    人環抱時，已自座位站起，並行抵抗等情，亦據證人乙○○
    於審理時證述明確（原審卷第七十六、七十八頁之九十四年
    九月二十六日審判筆錄），復觀諸證人乙○○於偵查中證稱
    ：我被從後面攬住，他們用腳踢我、亂打我；有一點痛，（
    他們）應該沒有很用力（打）等語（見偵卷第三十七、三十
    八頁），是證人乙○○當時雖遭人自後環抱並抓住其雙手遭
    到毆打時，證人乙○○仍能抵抗，且所受之毆打強度尚輕，
    顯見被告與共犯所施之強暴行為顯然未達於不能抗拒之程度
    甚明，即被告與共犯係以強暴行為為恐嚇之手段，取得置於
    證人乙○○上衣口袋之支票，核被告上開所為，係犯刑法第
    三百四十六條第一項恐嚇取財罪，蒞庭檢察官於原審補正公
    訴意旨認被告係夥同十數名之人以毆打之強暴方法，至使證
    人乙○○不能抗拒而強取上開支票，應依刑法三百三十條第
    一項加重強盜罪處斷，惟本案係被告施以未達於使人不能抗
    拒之強暴行為，而取得上開支票等情，已經本院認定如前，
    是公訴人認被告夥同十數名之人先共同毆打證人乙○○後，
    致不能抗拒，再行強取該支票，即有未洽，惟上開取得支票
    及毆打證人乙○○之事實，已經記載於起訴書之犯罪事實欄
    ，均已起訴，就起訴強盜部分爰依法變更起訴法條，而上開
    傷害部分為被告與共犯施強暴行為之當然結果，不另論罪。
    被告與前揭四、五名成年人及不詳姓名之成年女子間，具有
    犯意聯絡及行為分擔，應依修正前刑法第二十八條之規定論
    以共同正犯。
肆、撤銷改判之理由及科刑：
一、原審細為審究，認被告事證明確，予以論罪科刑，固非無見
    ，惟被告與共犯所施之強暴行為及強取證人支票之行為，係
    在同一時、地連貫實行，期間難認有所有區隔，原判決強行
    切割，認被告與共犯係利用施強暴行為未達不能抗拒之程度
    之機會，趁證人乙○○之不備搶奪系爭支票，構成刑法第三
    百二十五條第一項之搶奪罪及同法第二百七十七條第一項之
    傷害罪，其適用法條，尚有違誤。至被告甲○○以前揭理由
    ，否認犯罪，對原審事實之認定任意指摘為不當，為無理由
    。另檢察官上訴認被告等應涉犯刑法第三百二十六條第一項
    之加重搶奪罪或同法第三百三十條第一項之加重強盜罪，指
    摘原判決此部分之認定事實適用法條均有不當，惟如前述被
    告與共犯所施之強暴行為尚未達使人不能抗拒之程度，且證
    人乙○○之不及防備之情形，乃肇因於被告與共犯所施之強
    暴行為，非證人乙○○本身處於不及防備之情狀，而為被告
    與共犯所利用，是與搶奪罪之構成要件有間，是檢察官上訴
    意旨，認應涉犯加重強盜或加重搶奪罪，亦非有理由，惟原
    判決此部分既有如前可議之處，自無可維持，應由本院將原
    判決予以撤銷改判。
二、爰斟酌被告之品行、犯罪之動機為解決債務，不思依正常程
    序進行協商，竟夥眾以強暴手段強取上開支票，造成被害人
    身心受創，及被告之生活狀況、智識程度、與被害人平日之
    關係，及犯罪後已與被害人乙○○達成民事和解，此有和解
    書一份在卷可參（見本院前審卷第五十頁、五十一頁）並獲
    被害人乙○○之諒解等一切情狀，量處如主文第二項所示之
    宣告刑，又中華民國九十六年罪犯減刑條例已於九十六年七
    月十六日施行，被告所犯上開之罪，犯罪時間係在九十六年
    四月二十四日以前，悉合於減刑條例，並依該減刑條例第二
    條第一項第三款之規定，將原宣告之刑期減為二分之一，即
    減為有期徒刑六月，並依修正前刑法第四十一條第一項前段
    ，修正前罰金罰鍰提高標準條例第二條之規定，諭知易科罰
    金之折算標準，以示懲儆。
據上論斷，應依刑事訴訟法第三百六十九條第一項前段、第三百
六十四條、第二百九十九條第一項前段、第三百條，刑法第二條
第一項前段、（修正前）第二十八條、第三百四十六條第一項、
（修正前）第四十一條第一項前段，刑法施行法第一條之一，修
正前罰金罰鍰提高標準條例第二條，現行法規所定貨幣單位折算
新台幣條例第二條，中華民國九十六年罪犯減刑條例第二條第一
項第三款、第七條、第九條，判決如主文。
本案經檢察官張金塗到庭執行職務。
中    華    民    國    97    年    3     月    28    日
                  刑事第十五庭審判長法  官  吳昭瑩
                                    法  官  李正紀
                                    法  官  李釱任
以上正本證明與原本無異。
檢察官如不服本判決，應於收受送達後十日內向本院提出上訴書
狀，其未敘述上訴之理由者並得於提起上訴後十日內向本院補提
理由書（均須按他造當事人之人數附繕本）。
被告不得上訴。
                                    書記官  洪秋帆
中    華    民    國    97    年    3     月    28    日
附錄：本案論罪科刑法條全文
刑法第346條第1項
意圖為自己或第三人不法之所有，以恐嚇使人將本人或第三人之
物交付者，處6月以上5年以下有期徒刑，得併科1千元以下罰金
。


司法院資訊處製作；財團法人民間司法改革基金會備份。
